臺灣臺中地方法院民事判決　九十年度訴字第二七五七號
　　原　　　告　　台灣省自來水股份有限公司
　　法定代理人　　乙○○
　　被　　　告　　祭祀公業陳洽溫
　　兼法定代理人　甲○○
　　訴訟代理人　　丙○○
右當事人間請求給付所有權移轉登記事件，本院判決如左：
    主      文
被告祭祀公業陳洽溫應給付原告新台幣參佰玖拾陸萬伍仟壹佰參拾陸元，及自民國九
十年九月十三日起至清償日止，按年利率百分之五計算之利息。
原告其餘之訴駁回。
訴訟費用由被告祭祀公業陳洽溫負擔五分之四，餘由原告負擔。
本判決第一項於原告以新台幣壹佰參拾參萬元為被告祭祀公業陳洽溫供擔保後，得假
執行。
原告其餘假執行之聲請駁回。
    事      實
甲、原告方面：
  壹、聲明：
  一、先位聲明：被告祭祀公業陳洽溫應將坐落台中縣沙鹿鎮○○段竹林小段第三八
      七之一、三八八之一、三九五之二、三九五之三、三九七之一、三九七之二、
      四二三之二、四三二之二地號土地之所有權移轉登記予原告。
  二、備位聲明：被告祭祀公業陳洽溫或被告甲○○應給付原告新台幣（下同）四百
      三十三萬三千八百八十元，及自起訴狀繕本送達翌日起至清償日止，按年利率
      百分之五計算之利息。並陳明願供擔保請准宣告假執行。
  貳、陳述：
  一、先位部分：
（一）原告為供應台中港地區自來水，於民國（下同）八十年七月間委由所屬第四區
      管理處與被告祭祀公業陳洽溫簽訂土地買賣契約書，由原告以總價四百九十五
      萬六千四百二十元向被告祭祀公業陳洽溫購買所有坐落台中縣沙鹿鎮○○段竹
      林小段第三八七之一、三八八之一、三九五之二、三九五之三、三九七之一、
      三九七之二、四二三之二、四三二之二地號等八筆土地，原告業於八十年七月
      四日給付三十六萬八千七百四十四元（一筆二十七萬三千九百八十三元，一筆
      九萬四千七百六十一元），再於同年月十三日給付三百九十六萬五千一百三十
      六元，均由被告祭祀公業陳洽溫之管理人甲○○收受無誤。未料原告付款後，
      被告祭祀公業陳洽溫遲遲未能配合辦理前揭土地所有權移轉登記。
（二）依兩造所簽訂之買賣契約第五條約定：「乙方（即被告祭祀公業陳洽溫）在領
      取訂款之公庫支票時，應備齊印鑑證明、戶籍謄本及在產權移轉時，有關書件
      蓋印鑑章，交甲方（即原告所屬第四區管理處）辦理產權過戶事宜」，原告既
      已交付被告祭祀公業陳洽溫上開款項，原告自得依該約定，訴請被告將系爭坐
      落台中縣沙鹿鎮○○段竹林小段第三八七之一、三八八之一、三九五之二、三
      九五之三、三九七之一、三九七之二、四二三之二、四三二之二地號土地之所
      有權移轉登記予原告。
  二、備位部分
（一）依據祭祀公業土地清理要點第十九條規定：「祭祀公業土地處分或設定負擔，
      得依土地法第三十四條之一第五項規定辦理，但規約另有規定者，不在此限。
      」，本件係由被告祭祀公業陳洽溫之管理人甲○○代表與原告締約，而被告祭
      祀公業陳洽溫之規約是否明訂管理人處分土地之權利，原告實不得而知。則：
    (1)規約並未明訂管理人有權處分祭祀公業土地時，被告甲○○以被告祭祀公業陳
      洽溫名義與原告締約，應屬無權代表，前開買賣契約應屬無效，被告甲○○明
      知其無權代表祭祀公業締約處分財產，竟仍為之，並受領價款，原告依民法第
      一百八十二條規定，自得請求被告甲○○返還已受領之價款四百三十三萬三千
      八百八十元。若鈞院認為此情未構成無權代理，則原告以起訴狀繕本之送達，
      催告被告祭祀公業陳洽溫於十日內確答是否承認，若其拒絕承認或逾期未為回
      應，則上開買賣契約仍屬無效，被告甲○○仍有返還已受領價款之義務。
    (2)若被告甲○○根本非合法之管理人，則上開買賣契約因無權代表仍為無效，倘
      被告甲○○不知其非合法管理人，且其所受領之利益又全數存入被告祭祀公業
      陳洽溫帳戶內，則被告甲○○即無庸返還所受之利益，此際原告得依民法第一
      百八十三條之規定，請求被告祭祀公業陳洽溫返還已領得之價金。
    (3)如被告甲○○明知其非合法管理人，且無權處分系爭土地，竟以管理人自居辦
      理締約領款，則原告得依民法第一百八十二條第二項之規定，請求被告甲○○
      返還價款。
（二）對於被告抗辯之陳述：被告辯稱其於八十年七月四日領取之三十六萬八千七百
      四十四元（一筆二十七萬三千九百八十三元，一筆九萬四千七百六十一元），
      係原告要求被告遷移祖墳之補償金，然就墳墓遷移部分，原告業於七十九年八
      月二十七日、八十年一月四日分別給付五萬二千元（合計十萬四千元）作為補
      償，是被告所辯自不足採。
參、證據：提出土地買賣契約書一件、台灣自來水公司第四區管理處黏貼憑證用紙五
    張、簽收單一件（以上均為影本）為證，並聲請訊問證人陳雲能。
乙、被告方面：
  一、聲明：請求駁回原告先位之訴。
  二、陳述：
（一）先位部分：
    (1)祭祀公業陳洽溫管理規約，並未規定管理人有處分祭祀公業土地之權利。依「
      祭祀公業土地清理要點」第十四條、第十五條規定，不能出賣土地。
    (2)又本件買賣契約書，記載賣主祭祀公業陳洽溫管理人陳生傳，然該契約簽訂日
      八十年七月時，陳生傳業已過世（七十九年一月二十三日死亡），足見該契約
      應屬無效。
（二）備位部分：
    (1)被告甲○○固於八十年七月十三日領取原告給付之三百九十六萬五千一百三十
      六元，惟僅知該筆款項係開路及墓地遭徵收之補償費，領款後亦即存入被告祭
      祀公業陳洽溫設於梧棲農會之帳戶中，故本件事實概與被告甲○○無關，被告
      同意由被告祭祀公業陳洽溫將該筆款項退還原告。
    (2)至於原告追加請求返還之三十六萬八千七百四十四元部分，此係陳姓祖墳因自
      來水管線通過，原告給付之墓地拆遷賠償費，與本件買賣價款無關，故原告請
      求返還無理由。
 三、證據：提出祭祀公業陳洽溫帳戶帳卡一件、管理委員會開會通知四件、陳生傳
     戶籍謄本一件、梧棲鎮公所七九梧鎮民字第一三九三一號函一件、自來水公司
     台中港特定區配水中心十萬噸配水池用地第五次收購協調會會議紀錄一件、祭
     祀公業陳洽溫六十六年四月二十日派下員大會會議紀錄一件及所稱偽造之同日
     會議紀錄一件、台灣省政府八四府訴三字第一四八八○三號再訴願決定書一件
     、台中縣政府八四府訴第二四三○三四號訴願決定書一件、台灣高等法院台中
     分院八十九年度上易字第八一九號判決一件（以上均為影本）為證。
丙、本院依職權訊問證人張榮坤，並履勘驗現場，囑託台中縣清水地政事務所就系爭
    土地相關位置繪製鑑定圖。
    理      由
一、按訴訟送達後，原告不得將原訴變更或追加，但擴張或減縮應受判決事項之聲明
    者，不在此限，民事訴訟法第二百五十五條第一項第三款定有明文。本件原告原
    起訴之備位聲明：被告祭祀公業陳洽溫或被告甲○○應給付原告三百九十六萬五
    千一百三十六元，及自起訴狀繕本送達翌日起至清償日止，按年利率百分之五計
    算之利息。嗣於九十年十一月十四日具狀，陳明原告已付價金三百九十六萬五千
    一百三十六元，漏計三十六萬八千七百四十四元，故依法聲請追加，並於九十一
    年一月二十二日更正擴張後備位請求金額為四百三十三萬三千八百八十元，合於
    上開規定，應予准許，附此敘明。
二、本件原告主張：原告所屬第四區管理處於八十年七月間與被告祭祀公業陳洽溫簽
    訂土地買賣契約書，由原告以總價四百九十五萬六千四百二十元向被告祭祀公業
    陳洽溫購買所有坐落台中縣沙鹿鎮○○段竹林小段第三八七之一、三八八之一、
    三九五之二、三九五之三、三九七之一、三九七之二、四二三之二、四三二之二
    地號等八筆土地（下稱系爭土地），原告業於八十年七月四日給付三十六萬八千
    七百四十四元（一筆二十七萬三千九百八十三元，一筆九萬四千七百六十一元）
    ，再於同年月十三日給付三百九十六萬五千一百三十六元，均由被告祭祀公業陳
    洽溫之管理人甲○○收受無誤。未料原告付款後，被告祭祀公業陳洽溫遲遲未能
    配合辦理前揭土地所有權移轉登記，爰依兩造所簽契約第五條之約定，請求被告
    祭祀公業陳洽溫將系爭土地之所有權移轉登記予原告；又倘認上開買賣契約無效
    ，則被告祭祀公業陳洽溫或被告甲○○無法律上之原因，受領原告已給付之四百
    三十三萬三千八百八十元買賣價金，爰依不當得利之法律關係，備位請求被告祭
    祀公業陳洽溫或被告甲○○應將上開價金返還原告，及自起訴狀繕本送達翌日起
    至清償日止，按年利率百分之五計算之利息。被告甲○○固不否認其依原告通知
    於八十年七月十三日領取原告給付之三百九十六萬五千一百三十六元，惟否認曾
    與原告所屬第四區管理處於八十年七月間簽訂系爭土地買賣契約之情，復以其領
    款後即存入被告祭祀公業陳洽溫設於梧棲農會之帳戶中，故本件事實概與被告甲
    ○○無關，被告同意由被告祭祀公業陳洽溫將該筆款項退還原告，而原告追加之
    三十六萬八千七百四十四元部分，係原告給付之墓地拆遷賠償費，與本件買賣價
    款無關，原告請求被告返還無理由等語資為抗辯。
三、原告先位聲明部分：
（一）本件原告主張：原告所屬第四區管理處於八十年七月間與被告祭祀公業陳洽溫
      簽訂土地買賣契約書，由原告以總價四百九十五萬六千四百二十元向被告祭祀
      公業陳洽溫購買所有之系爭土地，原告業於八十年七月四日給付三十六萬八千
      七百四十四元（一筆二十七萬三千九百八十三元，一筆九萬四千七百六十一元
      ），再於同年月十三日給付三百九十六萬五千一百三十六元，均由被告祭祀公
      業陳洽溫之管理人甲○○收受無誤，但被告祭祀公業陳洽溫未將系爭土地所有
      權移轉登記予原告之事實，業據原告提出土地買賣契約書一件、台灣自來水公
      司第四區管理處黏貼憑證用紙三張為證，被告甲○○就其於八十年七月十三日
      領取原告給付之三百九十六萬五千一百三十六元一節，並不爭執，是原告主張
      其因購買系爭土地給付被告祭祀公業陳洽溫買賣價金等情，堪已認定。惟原告
      以上開土地買賣契約第五條之約定，請求被告祭祀公業陳洽溫應將系爭土地所
      有權移轉登記予原告，被告既質疑該買賣契約之效力，是本件首應審究者乃系
      爭買賣契約是否有效成立？經查：
    (1)系爭買賣契約前段固載有「賣主祭祀公業陳洽溫管理人陳生傳」，契約後段亦
      記載「立契約人賣主（乙方）祭祀公業陳洽溫管理人陳生傳」等文義，並蓋用
      「陳洽溫祭祀公業管理委員會」及「甲○○」之印文。惟契約日期原為七十六
      年六月，嗣更改為八十年七月，是本件買賣契約之日期及被告祭祀公業陳洽溫
      之代表人究為何人，並非無疑。
    (2)經本院依職權訊問證人即製作系爭買賣契約之代書張榮坤證述：「這土地因自
      來水公司要建蓄水池，透過都市計畫變更方式，由沙鹿鎮公所出面與地主協調
      價錢，時間約在七十四年間，祭祀公業方面是由陳雲能去協調，當時有協調好
      價錢，由我在七十六年六月為兩造辦理簽訂契約的事情，但沒有約定價金要於
      何時撥付。因系爭土地的出賣，涉及派下員同意的問題，陳雲能又一直沒有提
      出相關之會議紀錄及證件，所以沒有完成正式簽訂契約。至於原告所提出的契
      約書日期改為八十年七月，而且增加被告甲○○的印章均不是我處理的，且祭
      祀公業於七月十三日為何可領取土地款，我也不知情」等語，參以被告所提出
      之自來水公司台中港特定區配水中心十萬噸配水池用地第五次收購協調會會
      議紀錄（七十四年十一月八日）所示：「同意地價每坪二千二百七十元」，而
      本件買賣契約記載每坪單價二千二百七十元，土地面積二千一百八十三點四四
      五坪，兩者相乘價金確如買賣契約上所示總價金四百九十五萬六千四百二十元
      （2270×2183.455＝0000000）。台灣高等法院台中分院八十九年度上易字
      第八一九號刑事判決所載：「‧‧‧陳雲能於七十七年三月五日‧‧‧代理因
      病缺席之主任委員陳生傳‧‧‧陳雲能因該祭祀公業有土地將遭台灣省自來水
      公司徵收，明知在該次會議中，派下員‧‧‧等十一人均未出席該會議，實際
      出席人數未達九十一人‧‧‧竟在該會議紀錄虛偽記載『經出席派下員一致贊
      成照案通過』‧‧‧據以修訂通過該祭祀公業管理規約第六條有關於祭祀公業
      祀產管理之規定，以符合實際為祀產之管理及處分之依據」（按祭祀公業陳洽
      溫六十六年四月二十日派下員全員大會會議原決議：處理祭祀公業之財產，須
      經派下員全員大會參分之貳議決通過。嗣上開七十七年三月通過之祭祀公業規
      約第六條變更為：管理或處理公業財產，經派下員全員大會授權本公業管理委
      員會全權處理‧‧‧均由主任委員代表本公業管理委員會行使職權）等語，足
      見本件情節，原係訴外人陳雲能與原告等協調土地每坪價額，並於七十六年六
      月由陳雲能以祭祀公業之印鑑，並暫以祭祀公業陳洽溫管理人陳生傳名義，與
      原告所屬第四區管理處簽訂上開書面買賣契約，嗣因處分祀產疑義，於七十七
      年三月五日派下員會議為上開不實記載，據以修訂通過該祭祀公業管理規約第
      六條以符合授權本公業管理委員會處分祀產之要求，再於八十年七月間逕將該
      買賣契約變更製作日期，而將新任管理人即被告甲○○之印文蓋用其上，以完
      成形式上買賣契約之真正。
    (3)姑不論陳雲能於七十六年六月逕以祭祀公業陳洽溫管理人陳生傳名義與原告簽
      訂上開書面買賣契約，有否曾經陳生傳之授權，並非無疑。縱經授權簽訂系爭
      買賣契約，然依證人張榮坤前開證述：七十六年六月間簽訂之買賣契約時，雙
      方因慮及祭祀公業派下員同意等問題，尚未正式簽約等語，可見雙方縱有買賣
      契約之形式，但簽約時均無受其意思表示拘束之意思，則兩造間於七十六年六
      月簽訂之買賣契約，應不成立。準此，嗣後陳雲能雖以偽造方式，將祭祀公業
      陳洽溫管理規約第六條有關於祭祀公業祀產管理及處分之規定予以變更，再將
      原於七十六年六月簽訂之書面買賣契約，更改為八十年七月，並蓋用新任管理
      人即被告甲○○之印文，然被告甲○○既不知出賣祭祀公業祀產之情，則此尚
      不成立之買賣契約，亦不因蓋用管理人甲○○之印文而生補正之效力。
（二）綜合前述，原告所提出之買賣契約既欠缺被告祭祀公業陳洽溫合法管理人與原
      告間意思表示之合致，縱徒具契約之形式，亦不成立。從而，原告依此不成立
      之買賣契約約定，先位請求被告祭祀公業陳洽溫應將系爭土地之所有權移轉登
      記予原告，自屬無據，應予駁回。而原告先位之訴，既無理由，本院自應就下
      述備位之訴予以審酌。
四、原告備位聲明部分：
（一）原告主張：原告依據上開買賣契約，業已給付四百三十三萬三千八百八十元，
      均由被告甲○○領收無誤，而該買賣契約既屬無效，則被告祭祀公業陳洽溫或
      被告甲○○無法律上之原因，受領原告給付之買賣價金，爰依不當得利之法律
      關係，備位請求被告祭祀公業陳洽溫或被告甲○○應將上開價金返還原告，及
      自起訴狀繕本送達翌日起至清償日止，按年利率百分之五計算之利息。被告甲
      ○○固不否認其依原告通知於八十年七月十三日領取三百九十六萬五千一百三
      十六元，以及於同年月四日領取三十六萬八千七百四十四元（一筆二十七萬三
      千九百八十三元，一筆九萬四千七百六十一元）之事實，惟辯稱：前開三十六
      萬八千七百四十四元部分，係自來水管線通過陳姓祖墳，原告要求拆遷所給付
      拆遷賠償費等語為辯。
（二）經查：本院原告所提出之「台灣自來水公司第四區管理處黏貼憑證用紙」五張
      記載，依其時間先後分述如下：
      七十九年八月二十七日、金額：五萬二千元、具領人：陳洽溫祭祀公業管理
        人、摘要：大台中區○○○○○道管道通路用地竹林小段四三二之二地號地
        上物墳墓補償費。
      八十年一月四日、金額：五萬二千元、具領人：陳洽溫祭祀公業管理人、摘
        要：大台中區○○○○○道管道通路用地竹林小段三八九之二地號地上物墳
        墓補償費。
      八十年七月四日、金額：二十七萬三千九百八十三元、具領人：祭祀公業陳
        洽溫；甲○○、摘要：沙鹿鎮○○段竹林小段四二三之二地號土地尾款。
      八十年七月四日、金額：九萬四千七百六十一元、具領人：祭祀公業陳洽溫
        ；甲○○、摘要：沙鹿鎮○○段竹林小段四二三之二地號面積一三八平方公
        尺土地尾款。
      八十年七月十三日、金額：三百九十六萬五千一百三十六元、具領人：祭祀
        公業陳洽溫管理委員會甲○○、摘要：出售沙鹿鎮○○段竹林小段三八七之
        一、三八八之一、三九五之二、三九五之三、三九七之一、三九七之二、四
        二三之二、四三二之二地號面積七二一八平方公尺八成土地款。
      上開五筆款項，均於八十年七月二十四日存入被告祭祀公業陳洽溫設於台中縣
      梧棲農會帳號二一二四三六號帳戶等情，有被告提出之帳卡影本存卷可查。依
      前所述，被告甲○○於八十年七月十三日領取三百九十六萬五千一百三十六元
      ，既不知陳雲能出賣祭祀公業祀產之情，且被告甲○○受領款項後，如數存入
      被告陳洽溫祭祀公業帳戶之中，因本件買賣契約並不成立，則應由被告祭祀公
      業將此三百九十六萬五千一百三十六元不當利益，返還原告。
（三）茲有爭議者，乃前項、所示二筆款項，是否係原告依據系爭不成立之買賣
      契約，交付被告祭祀公業陳洽溫之款項？或被告所稱拆遷祖墳之補償費？或其
      他款項？經查：原告主張被告所謂拆遷祖墳補償費係前項、二筆合計十萬
      四千元之款項，固有各該黏貼憑證用紙摘要欄載明：「四三二之二、三八九之
      二地號地上物墳墓補償費」等語可證。惟查：
    (1)依原告所提出之系爭土地買賣契約書第一條約定，該買賣標的乃坐落台中縣沙
      鹿鎮○○段竹林小段第三八七之一、三八八之一、三九五之二、三九五之三、
      三九七之一、三九七之二、四二三之二、四三二之二地號等八筆土地『內』，
      面積零公頃七二公畝一八公厘（即七二一八平方公尺）土地，並附註：正確面
      積經地政機關實地分割後為準。換言之，倘所示面積零公頃七二公畝一八公厘
      合為八筆土地之總計面積，則自無以「地號『內』，面積‧‧‧」約定之理。
      且所示之各筆地號土地，亦再無另行給付價款之必要。然前項、所示二筆
      價款，其各該黏貼憑證用紙摘要欄記載：「沙鹿鎮○○段竹林小段四二三之二
      地號土地尾款」、「沙鹿鎮○○段竹林小段四二三之二地號面積一三八平方公
      尺土地尾款」，該筆四二三之二土地既在前述土地買賣契約所載標的之列，何
      以黏貼憑證用紙上載明「面積一三八平方公尺」？是該二筆價款，是否係原告
      依據系爭買賣契約所為之給付，實非無疑。
    (2)又該買賣契約第三條約定：付款方法１. 本契約簽訂日之同時，甲方付與乙方
      三百九十六萬五千一百三十六元、２. 尾款（未載，應為九十九萬一千二百八
      十四元），議定本件產權移轉於甲方名下七日內以公庫支票一次付清。其中第
      一次款三百九十六萬五千一百三十六元與被告甲○○於八十年七月十三日領取
      之款項金額相符，已無疑問。惟依上開約定，原告於產權（即所有權）移轉登
      記後七日內，始需以公庫支票一次給付尾款九十九萬一千二百八十四元，換言
      之，原告在所有權移轉登記前，並無給付尾款之義務。惟前項、所示二筆
      價款，其各該黏貼憑證用紙摘要欄記載：「四二三之二地號『土地尾款』」等
      語，何以原告單就該筆土地支付土地尾款？亦有疑問。
    (3)況且，前項、所示二筆價款，被告甲○○均在八十年七月四日領取，此時
      被告甲○○尚未領取系爭買賣契約所定第一次款三百九十六萬五千一百三十六
      元（八十年七月十三日領取），則被告尚未領取第一次款之前，焉有領取尾款
      之理。
    (4)再者，本院於九十一年二月二十二日履勘現場，就被告所稱祖墳部分命被告予
      以指界，經囑託台中縣清水地政事務所派員施測，被告所指部分約有一平方公
      尺土地坐落第四二三之二地號土地上，其餘一百十六平方公尺坐落第四二三地
      號土地（該地號非系爭買賣契約所載範圍）之上，有鑑定圖附卷可憑。依原告
      所不爭執之前項、黏貼憑證用紙摘要欄記載，原告就四三二之二、第三八
      九之二地號（該地號亦非系爭買賣契約所載範圍）地上物、墳墓既各給與被告
      五萬二千元之補償費，則就非買賣契約所及之第四二三地號上約一百十六平方
      公尺遭拆遷之墳墓，竟未予補償，亦顯有疑問。
    (5)準此，被告甲○○於八十年七月四日領取之三十六萬八千七百四十四元，縱非
      被告所稱之墳墓拆遷補償費，然依原告所提出各該黏貼憑證用紙亦無法確切證
      明係原告本於系爭買賣契約所為之給付，意即該部分款項是否為被告無法律上
      之原因所受之利益，原告尚未能證實，從而，原告本於不當得利之法律關係，
      請求被告祭祀公業陳洽溫或甲○○將該部分之款項返還原告，即無理由。
（四）綜合以上所述，原告本於不當得利之法律關係，請求被告祭祀公業陳洽溫給付
      原告三百九十六萬五千一百三十六元，及自起訴狀繕本送達翌日即九十年九月
      十三日起至清償日止，按年利率百分之五計算之利息，為有理由，應予准許，
      逾此範圍之請求，於法無據，應予駁回。
（五）原告陳明願供擔保，請准宣告假執行，經核其勝訴部份，於法尚無不合，爰酌
      定相當之擔保金額宣告之；其餘假執行之聲請，因該部分訴之駁回而失所依據
      ，應駁回之。
五、本件判決基礎已臻明確，兩造其餘之攻擊、防禦及舉證方法，核與判決結果無影
    響，爰不逐一審論，併此敘明。
六、結論：本件原告之訴一部有理由、一部為無理由，依民事訴訟法第七十九條但書
    、第三百九十條第二項，判決如主文。
中　　　華　　　民　　　國　　九十一　　年　　　六　　　月　　二十四　　日
                                臺灣臺中地方法院民事第五庭
~B法　　　官　王邁揚
右為正本係照原本作成
如對本判決上訴須於判決送達後廿日內向本院提出上訴狀
中　　　華　　　民　　　國　　九十一　　年　　　六　　　月　　二十四　　日
~B法院書記官
